【裁判字號】    92,重訴,202
【裁判日期】    971215
【裁判案由】    清償債務
【裁判全文】
臺灣高雄地方法院民事判決             92年度重訴字第202號
原      告  鈞維股份有限公司
法定代理人  乙○○
訴訟代理人  陳旻沂律師
複代理人    張堯鈞律師
訴訟代理人  林富村律師
複代理人    賴玉山律師
複代理人    邱佩芳律師
被      告  國登營造股份有限公司
法定代理人  丙○○
訴訟代理人  丁○○
訴訟代理人  方春意律師
複代理人    蔡建賢律師
上列當事人間清償債務事件，本院於民國97年11月17日言詞辯論
終結，判決如下：
  主  文
原告之訴及假執行之聲請均駁回。
訴訟費用由原告負擔。
  事實及理由
一、原告主張：訴外人德盛預拌混凝土股份有限公司（下稱德盛
    公司）與被告於民國89年1 月5 日就「C383B 標長治麟洛段
    橋樑工程－預拌混凝土供料」簽訂合約（下稱系爭合約），
    由德盛公司供應9 種預拌混擬土合計338,971 立方公尺予被
    告，合約總價新台幣（下同）469,000,022 元，依實做實算
    計價。嗣被告於90年5 月24日發函終止系爭合約，而德盛公
    司於合約終止前，已出貨161,561 立方公尺，被告尚欠德盛
    公司貨款28,699,859元未付；德盛公司於90年5 月30日將其
    對被告之貨款債權中之23,547,044元讓與伊公司，伊公司並
    已通知被告，且曾向被告請求給付，經其承諾清償。詎被告
    嗣後拒不給付上述讓與貨款，伊公司委請律師發函催告限期
    於7 日內給付，於91年10月30日送達，被告仍未給付。爰依
    買賣及承攬之混合契約、債權讓與法律關係提起本訴，聲明
    請求被告給付23,547,044元及自91年11月10日起算之法定遲
    延利息，並願供擔保請准宣告假執行。
二、被告則以：德盛公司自90年4 月間起即供料不正常，經伊公
    司於90年5 月14日即施作前3 天通知備料，德盛公司未於90
    年5 月17日供料，致伊公司未能施作P2橋墩基礎灌漿，經以
    書面要求德盛公司改善而未改善，該公司已構成系爭合約第
    6 條後段、民法第226 條之事由，伊始於90年5 月24日發函
    終止系爭合約；而伊公司於合約終止後，為施作前述橋樑工
    程，自90年9 月起至92年2 月間止，陸續向訴外人國鎮開發
    股份有限公司（下稱國鎮公司）購買預伴混凝土計215,606.
    2 立方公尺，交易價格較諸系爭合約價格超逾30,952,414元
    ，德盛公司就此交易價差，依民法第226 條、第260 條規定
    應負賠償責任，經與伊公司尚欠德盛公司之貨款28,699,859
    元相抵銷，尚不足賠償，故原告自無從向伊公司請求給付；
    再者，德盛公司未能依約履行，經通知後未改善，依系爭合
    約第7 條約定，伊公司自得請求給付具懲罰性違約金性質之
    履約保證金50,000,000元，且伊公司已就德盛公司交付之履
    約保證本票取得確定本票裁定，此亦得與德盛公司對伊公司
    之貨款債權相互抵銷；退步而言，縱認伊公司負有給付義務
    ，德盛公司係將對伊之債權全部讓與包含原告在內之10家公
    司，而此10家公司之債權總額高達53,580,329元，原告之債
    權額（23,547,044元）比例僅占43.94%，應僅得依此比例受
    讓債權，而不得逕就德盛公司積欠其貨款之全額轉而向伊公
    司請求等語，資為抗辯。並聲明：原告之訴駁回，如受不利
    判決，願供擔保請准宣告免為假執行。
三、兩造不爭事項：
  (一)訴外人德盛公司與被告於89年1 月5 日就「C383B 標長治麟
    洛段橋樑工程－預拌混凝土供料」簽訂系爭合約，由德盛公
    司供應9 種預拌混擬土合計338,971 立方公尺予被告，合約
    總價469,000,022元，依實做實算計價。
  (二)被告於90年5 月24日發函終止系爭合約，而德盛公司於合約
    終止前，已出貨161,561 立方公尺，尚餘177,410 立方公尺
    未交付；被告尚欠德盛公司貨款28,699,859元未付。
  (三)被告為施作前揭橋樑工程，自90年9 月起至92年2 月間止，
    陸續向訴外人國鎮公司購買預伴混凝土計215,606.2 立方公
    尺，交易價格較諸系爭合約價格超逾30,952,414元。
  (四)德盛公司因未及取得銀行出具之履約保證書，而簽發指定付
    款人為彰化商業銀行基隆分行，面額50,000,000元，發票日
    89 年1月5 日，到期日89年2 月20日，票號AF0000000 號之
    本票，交付被告供為履約保證；被告於90年6 月間執上開本
    票聲請強制執行，經台灣基隆地方法院以90年6 月15日90年
    度票字第561 號民事裁定准許，嗣告確定。
四、兩造爭點：
  (一)原告受讓訴外人德盛公司對被告之債權額為若干？
  (二)被告有無於90年5 月14日通知德盛公司於同年月17日出貨？
    德盛公司有無延期交貨？被告有無書面要求德盛公司於3 天
    內改善？又德盛公司有無給付不能之情形？進而論就被告於
    90 年5月24日終止系爭合約，是否合法？
  (三)被告得否請求德盛公司賠償系爭合約終止後，其另向國鎮公
    司購買預拌混凝土之價差？如得請求，其金額為何？
  (四)系爭合約第7 條所定之履約保證金50,000,000元是否為懲罰
    性違約金之性質？該項履約保證金之給付條件是否成就？
  (五)被告得否以其對德盛公司之債權與其應給付予德盛公司之貨
    款相抵銷？如得抵銷，經抵銷後，原告本件得請求被告給付
    之金額為何？
五、原告受讓訴外人德盛公司對被告之債權額為若干？
  (一)經查，訴外人德盛公司於90年5 月30日將其對被告基於系爭
    合約所生之債權讓與包含原告在內之10家公司，原告並將此
    債權讓與事實通知被告，此為兩造所不爭（卷四第156 頁）
    。而依讓與契約書附表所載，上開10家公司之債權總額為53
    ,580,329 元 ，原告之債權金額則為23,547,044元，此有原
    告提出之讓與契約書影本在卷可稽（卷一第9 、10頁）；又
    迄至系爭合約終止時止，被告尚欠德盛公司之貨款金額為28
    ,699,859 元 ，亦為兩造所不爭（卷四第79頁）。按數人有
    同一債權，而其給付可分者，除法律另有規定或契約另有訂
    定外，應各平均分擔或分受之，民法第271 條前段定有明文
    ，原告既與其他9 家公司對被告有同一債權，而此債權之金
    額僅為28,699,859元，不足清償原告與其他9 家公司之全部
    債權額53,580,329元，原告自應與其他債權人按平等比例分
    受上開受讓債權，始符法制，依此計算，原告所得受償之債
    權額為12,612,779元（即23,547,044/53,580,329 ×28,699
    ,8 59=12,612,779，元以下四捨五入）。
  (二)至原告雖主張被告於受債權讓與通知後，曾允諾清償23,547
    ,044 元 予伊公司等語，並舉證人即原告公司職員陳滄基、
    原告公司總經理之友李萬章為證。惟證人陳滄基、李萬章所
    證述：「... 德盛公司財務發生狀況的時候... 我就陪我們
    總經理林天錫及他的朋友李萬章一起去見國登公司（即被告
    ）的董事長洪金富，洪金富當時希望我們繼續供應該由德盛
    公司供應的水泥給他們，我們李董也同意供應，但我們李董
    有附帶一個條件，就是德盛公司欠我們的債務，國登公司能
    幫我們處理，洪董也同意要把應該給德盛的債權移轉給我們
    ... 」（陳滄基部分）、「... 談的結果是鈞維（即原告）
    繼續供應水泥給國登，國登要幫忙處理德盛欠鈞維的貨款，
    就是國登要將應給付給德盛的貨款移轉給鈞維」（李萬章部
    分）等詞（卷一第106 、107 頁），至多說明被告同意將其
    應給付德盛公司之貨款逕行給付原告，惟無從證明被告允諾
    給付原告對德盛公司之全部債權額予原告。是上開二名證人
    所為證詞並不足證明被告曾允諾清償23,547,044元予原告。
    況且，即使被告曾為該項承諾，以其嗣後已受上開債權讓與
    之通知，而知原告係與其他9 名債權人一同受讓德盛公司對
    其之債權，其亦無從逕對原告此單一債權人清償債權全額。
  (三)綜上，原告與其他9 名債權人一同受讓德盛公司對被告之債
    權，而該債權額28,699,859元並不足清償原告等10名債權人
    之債權總額53,580,329元，依法原告僅得按平等比例受償12
    ,612,779 元 ；原告並無請求被告對其清償債權全額之契約
    或法律上依據。
六、被告有無於90年5 月14日通知德盛公司於同年月17日出貨？
    德盛公司有無延期交貨？被告有無書面要求德盛公司於3 天
    內改善？又德盛公司有無給付不能之情形？進而論就被告於
    90年5 月24日終止系爭合約，是否合法？
  (一)被告主張其於90年5 月14日通知德盛公司於同年月17日出貨
    ，德盛公司未予出貨，經其以書面要求德盛公司於3 天內改
    善，亦未據改善等情，為原告所否認。經查，被告與德盛公
    司間約定之出貨方式，係被告先通知德盛公司，何時要供貨
    及要何種貨，德盛公司即依通知出貨，此經德盛公司派駐現
    場之負責人員戊○○到庭證述明確（卷一224 頁）。而被告
    就其曾於90年5 月14日通知德盛公司出貨而該公司未出貨乙
    節，業據提出德盛公司代工廠商耦益實業股份有限公司（下
    稱耦益公司）90年5 月18日備忘錄、被告公司90年5 月18日
    備忘錄暨受文簽收表為證（卷一第199 、201 至203 頁）；
    原告就德盛公司曾收受被告公司上開備忘錄乙節，並不爭執
    （卷四第119 頁）。依耦益公司90年5 月18日備忘錄記載：
    「說明：本公司代工生產德盛公司承攬貴公司C383B 預伴混
    凝土工程，依本公司代工合約內容，須由德盛公司提供砂石
    、水泥原料，本公司才得以代工生產... 貴公司C383B 標，
    編號P2橋墩基礎之澆注工程，於90年5 月14日由陳銘清工程
    師至拌合場口頭告知備料... 但經本公司工地現場核算場內
    之水泥、砂石備料不足，且經與德盛公司駐場戊○○先生探
    詢確知水泥無法進料... 」等詞，經與被告公司90年5 月28
    日備忘錄所載：「說明：本工程（C383B 標），編號P2橋墩
    基礎，于90年5 月17日完成鋼筋綁紮、側模組立，以及監造
    單位檢測作業，惟因貴公司未能完成備料相關作業（本所工
    程師于5 月14日通知備料）致無法澆灌混凝土... 」等情互
    核，其所載通知時間及方式，均屬互符；而德盛公司於收受
    上開備忘錄後並未予異議。是足認被告公司所屬工程師確曾
    於90年5 月14日通知德盛公司備料，而德盛公司並未依通知
    之時間供料。
  (二)其次，被告主張德盛公司未依通知於90年5 月17日供料後，
    其曾於同年5 月21日、22日以書面要求德盛公司於3 天內改
    善，而未據德盛公司改善等情，亦據提出被告公司函文2 件
    內載：「主旨：為貴公司承攬第C383B 標，無法正常供應預
    伴混凝土料嚴重影響工程進度，文到後限二日改善」（5 月
    21日函文）、「主旨：有關貴公司承攬本第C383B 標預拌混
    凝土供料，自90.05.17至今仍無法解決，業已嚴重危害本工
    程進度，並造成重大損失，請即刻解決，否則將依合約規定
    第六條辦理」（5 月22日函文）等詞在卷足資佐證（卷一第
    121 、122 頁）；原告亦不爭執德盛公司曾收受該等函文（
    卷四第107 頁），且本院查無德盛公司收受後曾為異議之表
    示。職是，足徵被告於德盛公司未依通知供料後，確曾以書
    面要求德盛公司於3 日內改善，而該公司仍未能依約供料。
  (三)至德盛公司總經理甲○○雖到庭證稱：「5 月17日至5 月20
    日中間我仍有繼續供料」等語（卷一第109 頁），惟依甲○
    ○自行提出之出貨明細表（卷一第120 頁）所載，德盛公司
    於90年5 月16日至25日間僅出貨763.5 立方公尺（卷一第12
    0 頁）。而由被告公司事後另於90年5 月25日向交通部台灣
    區國道新建工程局申請編號P2橋墩基礎之澆注工程申請單以
    觀，該項工作所需之混凝土量即達1760立方公尺（卷一第20
    7 、208 頁），由是可知，德盛公司即便於90年5 月17日後
    仍有出貨，其數量亦屬零星，且僅達澆注P2橋墩基礎用量之
    約4 成（即763.5/1760=0.43） ，明顯不足完成該項工作。
    又證人戊○○雖亦證述：在伊90年5 月30日離職之前，供貨
    都是正常的等語（卷一第225 頁），惟其所述內容與前揭客
    觀出貨量顯有出入，足見其所言存有重大疵累，要無可採。
  (四)綜上，堪認被告主張其於90年5 月14日通知德盛公司於同年
    月17日出貨，德盛公司未依通知供料，經其以書面要求德盛
    公司於3 天內改善，德盛公司仍未供足其所需之混凝土用量
    ，而未改善各節，係屬真實。按「如乙方（即德盛公司）延
    期交貨，經甲方（即被告）書面要求乙方改善逾3 天仍未改
    善時，甲方得主張終止本合約... 」，此為系爭合約第6 條
    所明定；又因可歸責於債務人之事由，致給付不能者，債權
    人得請求賠償損害，民法第226 條第1 項定有明文。德盛公
    司既未依通知期日交貨，經被告以書面要求改善後，逾3 日
    猶未提供額貨料，核屬因可歸責於其之事由，致給付不能，
    從而，被告於90年5 月24日終止系爭合約，於法自無不合。
七、被告得否請求德盛公司賠償系爭合約終止後，其另向國鎮公
    司購買預拌混凝土之價差？如得請求，其金額為何？
  (一)按解除權之行使，不妨礙損害賠償之請求，此為民法第260
    條所明定，依同法第263 條，於當事人依法律之規定終止契
    約者，準用之。由前揭文義觀之，該損害賠償請求權係因債
    務不履行所發生，屬原債權之變換型態，非因終止權之行使
    而新發生，故債務人就基於原債務所生之損害，應均予賠償
    ，而不以終止前即已發生之損害為限；否則，債務人損害賠
    償之範圍將因債權人行使終止權之早、遲有所不同而失其公
    平，且債權人本於原債權之利益亦無法獲得確保。經查，被
    告於系爭合約終止後，自90年9 月起至92年2 月間止，陸續
    向訴外人國鎮公司購買預伴混凝土計215,606.2 立方公尺，
    交易價格較諸系爭合約價格超逾30,952,414元，為兩造所不
    爭，已如前述。此交易價差係因系爭合約終止後，被告為取
    得前揭橋樑工程後續施工所需混凝土而向他人轉購，如德盛
    公司依約於被告通知時即逐次供貨，被告即得依原契約價格
    取得混凝土，今因德盛公司未依約供貨、系爭合約終止，致
    被告需以高於原契約之價格向他人購買混凝土，揆諸前揭說
    明，德盛公司就被告所受上述交易價差之損害，自應負賠償
    責任。又系爭合約之訂購內容已載明係依「實做實算計價」
    ，此觀第1 條訂購內容備註欄甚明（卷一第78頁），故系爭
    合約雖概估訂購數量為338,971 立方公尺，而德盛公司於系
    爭合約終止前，已出貨161,561 立方公尺，尚餘177,410 立
    方公尺之概估數量未交付被告，然依前揭說明，被告與德盛
    公司間之訂購內容係依實做量計算，故被告就德盛公司債務
    不履行所得求之價差賠償數量，亦應以其迄至前揭橋樑工程
    完工時之實做量即215,606.2 立方公尺計算，而非僅以上開
    概估數量餘額177,410 立方公尺核計，附此敘明。
  (二)原告雖稱：德盛公司並無逾期供貨情事，被告終止契約係屬
    不合法，德盛公司毋庸賠償被告等語，惟德盛公司確有逾期
    供貨之違約情事，業敘如前，其自應負損害賠償之責，是原
    告所辯前情要無可採。原告又稱：縱認被告終止系爭合約為
    合法，德盛公司僅需賠償90年5 月17日購買混凝土之價差等
    詞，惟被告因系爭合約終止，就前揭橋樑工程後續施工所需
    混凝土全數向他人轉購，其所受損害係存在於以超逾原契約
    價格購買此等混凝土之全部用量，而非僅止於90年5 月17日
    原澆柱所需之混凝土用量，是自無從將原告之賠償責任局限
    於當日之損害，原告所辯此節亦無可取。
  (三)綜上，被告得請求德盛公司賠償系爭合約終止後，其另向他
    人購買預拌混凝土之價差30,952,414元。
八、系爭合約第7 條所定之履約保證金50,000,000元是否為懲罰
    性違約金之性質？該項履約保證金之給付條件是否成就？
  (一)按系爭合約第7 條約定：「為確實履行本項合約，乙方（即
    德盛公司）繳交新台幣伍仟萬元整之銀行履約保證書予甲方
    （即被告），並於工程驗收合格後退還。本項履約保證書於
    乙方未能履行合約，經甲方書面通知3 日內仍未改善... 一
    經甲方書面通知銀行，保證銀行即應無條件支付保證額度之
    金額予甲方」（卷一第79頁）。質言之，依系爭合約上開約
    款，履約保證原為定作人即被告與保證銀行間之契約關係，
    與承攬人與定作人間之承攬契約各自獨立，定作人只須證明
    損失發生之原因確係因保證書約定之事項發生，即可逕就履
    約保證金取償。惟查，關於系爭合約之履行，德盛公司因不
    及取得銀行出具之履約保證書，而簽發指定付款人為彰化商
    業銀行基隆分行，面額50,000,000元，發票日89年1 月5 日
    ，到期日89年2 月20日，票號AF0000000 號之本票，交付被
    告替代供為履約保證乙節，此為兩造所不爭，是以，德盛公
    司係自己提供本票以為履約保證，其與原告間僅存有原承攬
    關係，而無另一保證關係存在，於此承攬人與保證本票提供
    人為同一人之情形，尚難認被告得依上開約款主張德盛公司
    應無條件支付保證額度之金額予其，而無需會算或究明確實
    之違約賠償金額。況且，系爭合約業經終止，被告施作之前
    揭橋樑工程亦已完工，則被告對德盛公司基於承攬關係所得
    請求賠償之範圍即得確定，且其已於本件為賠償之請求，如
    前段所述，則被告對德盛公司當無再重複請求給付履約保證
    金之權利。
  (二)至被告雖主張系爭合約第7 條所約定者係懲罰性違約金，而
    德盛公司已有違約之事實等語。惟按當事人得約定債務人於
    債務不履行時，應支付違約金；違約金，除當事人另有訂定
    外，視為因不履行而生損害之賠償總額，其約定如債務人不
    於適當時期或不依適當方法履行債務時，即須支付違約金者
    ，債權人除得請求履行債務外，違約金視為因不於適當時期
    或不依適當方法履行債務所生損害之賠償總額，民法第250
    條定有明文。惟系爭合約第7 條之文義已明確記載被告所應
    交付者為銀行之「履約保證書」，而非懲罰性違約金；且依
    該約款原意，係由銀行提供履約保證書，僅因德盛公司不及
    取得履約保證書，始簽發上開本票以資替代，惟尚無從因此
    變更原屬保證契約性質之給付，為承攬契約不履行之違約金
    支付。是被告主張系爭合約第7 條所約定者係懲罰性違約金
    ，並無足採。
  (三)再者，原告另稱因德盛公司無違約之事實，故上開條款所定
    履約保證金之給付條件尚未成就等語，惟德盛公司確有逾期
    供貨、經被告以書面要求後逾3 日仍未改善等違約情事，已
    如前述，是原告所稱上開條款所定履約保證金之給付條件尚
    未成就乙節，自無可採。惟德盛公司係自己提供違約保證本
    票，其與被告間僅有原承攬關係存在，而被告施作之上開橋
    樑工程業已完工，被告對德盛公司所得請求之債務不履行損
    害賠償額度已得確定，且被告已就此求償，故無重複請求德
    盛公司給付履約保證金之權利，亦敘如前，基此，上開條款
    所定履約保證金之給付條件形式上固已成就，然被告無從請
    求德盛公司依保證額度金額重複給付。
九、被告得否以其對德盛公司之債權與其應給付予德盛公司之貨
    款相抵銷？如得抵銷，經抵銷後，原告本件得請求被告給付
    之金額為何？
    按債務人於受通知時，所得對抗讓與人之事由，皆得以之對
    抗受讓人；又二人互負債務，而其給付種類相同，並均屆清
    償期者，各得以其債務，與他方之債務，互為抵銷，民法第
    299 條第1 項前段、第334 條前段定有明文。本件原告受讓
    德盛公司對被告之債權，而得依比例受償12,612,779元，被
    告已受債權讓與之通知，得以其得對抗德盛公司之事由對抗
    原告。又被告對德盛公司得請求債務不履行之損害賠償30,9
    52,414元，其主張就此與原告對其之前述債權額相抵銷，揆
    諸上開規定，尚無不合，依此計算，則原告已無得對被告請
    求給付之餘額（即12,612,779-30,952,414=-18,339,635）
    。
十、綜合前述，原告與其他9 家公司一同受讓德盛公司對被告之
    債權，而得依比例受償12,612,779元；德盛公司未依通知供
    料，經被告以書面要求改善，逾3 日未改善，被告依系爭合
    約第6 條後段、民法第226 條規定，於90年5 月24日終止系
    爭合約，自屬合法，且得依民法第260 條規定請求德盛公司
    賠償合約終止後向他人購料之價差30,952,414元，惟被告不
    得重複請求德盛公司依保證額度給付履約保證金50,000,000
    元；原告受讓德盛公司之債權，被告自得以對抗德盛公司之
    事由對抗原告，而經被告就前揭對德盛公司之債務不履行損
    害賠償債權主張與原告對其之讓與債權相抵銷，為法所許，
    經抵銷結果，原告對被告已無得請求給付之餘額。從而，原
    告依買賣及承攬之混合契約、債權讓與法律關係，請求被告
    給付23,547,044元及法定遲延利息，洵屬無理由，應予駁回
    。又其訴既經駁回，其假執行之聲請即失所依附，應一併駁
    回。
十一、結論：本件原告之訴為無理由，依民事訴訟法第78條判決
      如主文。
中    華    民    國    97    年    12    月    15    日
                  民事第二庭  審判長法  官  林紀元
                                    法  官  陳嘉惠
                                    法  官  甯  馨
以上正本係照原本作成。
如不服本判決，應於送達後20日內，向本院提出上訴狀並表明上
訴理由，如於本判決宣示後送達前提起上訴者，應於判決送達後
10日內補提上訴理由書（須附繕本）。
中    華    民    國    97    年    12    月    15    日
                                書記官  蔡靜雯


司法院資訊處製作；財團法人民間司法改革基金會備份。
